最高法院刑事判決　　　　　　　　　　　　　　　九十一年度台上字第一八九五號
　　上　訴　人　甲○○
　　選任辯護人　蔡孟章律師
　　上　訴　人　乙○○
　　選任辯護人　徐文宗律師
右上訴人等因業務過失致人於死案件，不服台灣高等法院台中分院中華民國八十八年
十一月三十日第二審判決（八十八年度交上訴字第九一○號，起訴案號：台灣台中地
方法院檢察署八十七年度偵字第七四○七號），提起上訴，本院判決如左：
    主  文
原判決撤銷，發回台灣高等法院台中分院。
    理  由
本件原判決認定上訴人甲○○受僱於「福興包工業」負責人賴福里，擔任福興包工業
向台灣省交通處公路局第二區工程處台中工務段，承攬位於台中縣烏日鄉○○路○段
一五八號對面之台一乙線十五公里加二百公尺處，為積水改善埋設涵管工程之現場工
地主任，（按施工埋設涵管通過台一乙線之地點，係位於精忠橋南方約三十公尺處，
橫向︽略呈西北往東南方向斜行︾通過台一乙線公路），負責該工程之現場監督管理
；上訴人乙○○則為台灣省交通處公路局第二區工程處台中工務段工務員，負責代表
定作人即台灣省交通處公路局第二區工程處台中工務段，監工督導該工程之進行，甲
○○與乙○○二人均為從事工程監督業務之人。上開工程依工程承攬合約，施工時間
自八十六年五月十六日起至八十六年五月二十四日止，利用每日晚上十時許起至翌日
上午六時三十分許止之時段施工，並採用隨挖隨填方式施工。甲○○、乙○○對於該
工程之施工監督，本均應注意施工路段為台一乙線交通要道，人車往來至為頻繁，應
確實監督挖掘道路工程完峻後應將障礙物清除，即應將工程所致路面坑洞填平，並將
施工過程遺留路面之碎石、細砂等清掃乾淨，以免因而致生交通事故。詎甲○○、乙
○○二人竟均疏於注意督導，致於八十六年五月十九日上午五時許，即埋設涵管橫向
通過台一乙線公路部分之工程完峻後，未確實將該部分工程所致之障礙物清除，致台
一乙線公路上開施工位置附近廣大區域，仍留有積水坑洞，及在路面上遺留有甚多碎
石、細砂等。嗣於八十六年五月十九日下午五時四十分許，適有林志峰（六十九年一
月一日生）無駕駛執照而騎乘車號ＫＹＤ｜七七八號機車，由南往北從台中縣烏日鄉
往台中市方向行駛，途經該施工路段附近即精忠橋南方約二十七公尺處時，亦疏未切
實注意車前狀況，並隨時採取必要之安全措施，而於駛經上開有積水坑洞及散佈碎石
、細砂之路面時，所騎機車因而失控滑倒，並自後擦撞騎乘腳踏車在前行駛之周建宏
（按因車禍外之原因，於八十七年八月十二日死亡），致周建宏亦人車倒地，而林志
峰當場人車倒地後，因此受有外傷性休克、頭部外傷、胸腹腰部挫傷合併氣胸，經送
醫急救延至同日下午六時許仍不治死亡，案經林明仁告訴等情，因而撤銷第一審判決
，改判仍論處甲○○、乙○○從事業務之人，因業務上之過失致人於死各罪刑（甲○
○處有期徒刑柒月，乙○○處有期徒刑伍月），固非無見。
惟查本件係於台中縣烏日鄉○○路○段一五八號對面之台一乙線十五公里加二百公尺
處之埋設涵管工程，係由福興土木包工業承攬，甲○○為承攬人之現場工地主任，乙
○○則為定作人台灣省交通處公路局第二區工程處台中工務段所指派負責本件工程之
現場監工督導之人，此有該工程承攬合約可稽，亦為原判決所認定之事實，按承攬係
當事人約定，一方為他方完成一定之工作，他方俟工作完成，給付報酬之契約，定作
人於承攬工作期間，因承攬人故意或過失之侵權行為所生之損害，除可歸責於定作人
之事由外，本與定作人無涉（參見台灣省交通處八一交二字第六四一八○號函稱：「
停工期間之交通安全與環境衛生之維護仍屬包商，與定作人無涉……」，本件系爭工
程承攬合約中亦記載如因疏忽以致發生任何意外及損失，均由福興土木包工業負責）
，定作人於承攬之工作時在場監督，應係定作人為確保其權益之行為，對於承攬人於
承攬工作中所潛在可能發生之危險，似無促使承攬人注意之義務，除有可歸責於定作
人之事由，自不能令定作人負責。本件原判決認乙○○對於承攬人於道路涵管埋設後
，未督促施工人員將工程所致之積水坑洞填平，亦未將路面之碎石、細砂清除乾淨，
致肇生本件車禍，認應負過失責任，對於乙○○（定作人所指派在現場監督之人），
就承攬人之承攬工作其危險之預防，有何督促承攬人應注意之義務，並未說明其依憑
之證據及理由，遽論乙○○應負業務過失致人於死罪責，自非適法。又原判決理由內
所引證人林樹成在偵查中之證言：「……我到現場時，騎機車之人已倒在地上了，依
我看現場情形，腳踏車是被騎機車的人摔倒時擦撞而倒下」云云（相驗卷第三二頁）
；所引警員楊謹銘、張俊文於第一審之證言：「伊等認為肇事的原因與路面之砂石多
少有關，因路面有砂石騎機車操控不穩，所以才擦撞周建宏的腳踏車而摔倒致死等語
（一審卷九八頁），以及告訴人林明仁於車禍當天之警訊中指稱：「伊對車禍地點埋
設水管（按應係涵管）之施工單位相當不滿」（相驗卷第六頁），查均屬證人個人之
意見或推測之詞，依刑事訴訟法第一百六十條之規定，並無證據能力，原判決資為論
罪之基礎，亦非適法。再機車失控倒地之原因不一，本件被害人林志峰（無照駕駛）
於系爭地點騎機車失控倒地之原因，是否確係因行經該處時，因路面積水坑洞及散布
碎石、細砂所致，原判決並未詳予說明其所依憑之證據及理由，遽論上訴人等應負業
務過失致人於死之罪責，亦非妥適。上訴人等上訴意旨分別指摘原判決不當，尚非全
無理由，應認有撤銷發回更審之原因。
據上論結，應依刑事訴訟法第三百九十七條、第四百零一條，判決如主文。
中      華      民      國    九十一    年      四      月      四      日
                              最高法院刑事第八庭
                                  審判長法官  莊  登  照
                                        法官  洪  明  輝
                                        法官  黃  一  鑫
                                        法官  魏  新  和
                                        法官  林  秀  夫
      右正本證明與原本無異
                                              書  記  官
中      華      民      國    九十一    年      四      月     十一     日
